---
title: "Funktionalisiertes"
author: Kai Staupendahl
output: rmarkdown::html_vignette
vignette: >
  %\VignetteIndexEntry{Funktionalisiertes}
  %\VignetteEngine{knitr::rmarkdown}
  %\VignetteEncoding{UTF-8}
---

```{r, include = FALSE}
knitr::opts_chunk$set(
  collapse = TRUE,
  comment = "#>"
)
```

```{r setup, echo=FALSE}
library(et.nwfva)
```

**Note:** Sammlung von Inhalten die besser in einer Vignette aufgehoben sind, weil für Hilfeseite vielleicht zu ausführlich. 

\@Kai gerne nach eigenem Gutdünken umsortieren umschreiben. Deine original Hilfeseiten sind unverändert in der Datei `R/funktionalisiertes.R`. Von dort kannst Du vermutlich einfach große Teile rüberholen.


## Erste Überschrift


## Verwendete Tafeln
Die Methode `"funktional"` basiert auf einem nichtlinearen Modell, das an die
bonitäts- und altersabhängigen Spitzen-/Mittelhöhen der folgenden, in der Sammlung von
Schober (1995) enthaltenen Ertragstafeln angepasst wurde und somit deren
Bonitätsfächer abbildet (s.a. [et_tafel]):

- Eiche (Qercus robur L. und Quercus petraea (MATT.) LIEBL.), Jüttner 1955, *starke* Durchforstung. Als Näherung für die in dieser ET nicht angegebene Spitzenhöhe wurde die Weise'sche Oberhöhe verwendet; es wird unterstellt, dass dieser Höhenfächer auch in der Jüttner'schen Eichen-ET für *mäßige* Df., die primär nur Mittelhöhen enthält, zutreffende Werte für die Spitzenhöhe liefert.
- Buche (Fagus sylvatica L.), Schober 1967, *mäßige* Df.
- Fichte (Picea abies (L.) H. KARST.), Wiedemann 1936/42, *mäßige* Df.
- Douglasie (Pseudotsuga menziesii (MIRBEL) FRANCO), Bergel 1985, *mittl.* Ertragsniveau, *mäßige* Df.
- Kiefer (Pinus sylvestris L.), Wiedemann 1943, *mäßige* Df.


## Modellansatz und Hossfeld Funktion

Die funktionalisierte Funktion (`"funktional"`) basiert auf nichtlinearen
Modellen, die die Spitzen- und Mittelhöhen-Bonitätsfächer der Baumarten
Buche, Fichte, Douglasie und Kiefer aus der Sammlung von Schober (1995)
abbilden (Details in der entsprechenden Vignette).
Da diese Modelle die Höhenwerte der Ertragstafeln nicht exakt reproduzieren,
sondern eine geglättete Version der dort wiedergegebenen
Alter-Höhen-Beziehungen darstellen, entsprechen die mit der Methode `"funktional"`
ermittelten Bonitäten nicht genau den Resultaten der `"klassisch"` ermittelten.
Diese nutzt die originalen ET-Werte und inter- und extrapoliert linear für in
den ET nicht enthaltene Alter und Bonitäten. Da die Höhenentwicklung über dem
Alter jedoch nichtlinear verläuft, kommt es hier umso eher zu fehlerhaften
Bonitierungen, je weiter der Altersrahmen der ET verlassen wird. Dasselbe gilt
sinngemäß für die Bonitäten, wobei im Bereich junger Alter durch die dort
starke Steigung der Höhenwachstumskurven in Kombination mit deren zeitlich
versetztem Start außerdem deutliche Sprünge in der Höhenwachstumskurve
extrapolierter Ertragsklassen auftreten können. Entsprechend instabil sind die
darauf basierenden Bonitäten. Der Vorteil der Bonitierung auf Basis
modellbasierter Bonitätsfächer liegt somit v.a. in der robusten und biologisch
plausiblen Bonitierung auch in den Extrapolationsbereichen des Alters- und
Bonitätsrahmens der Ertragstafeln.

Standardmäßig wurden die Modelle auf Basis der algebraischen Differenzenform
der Wachstumsfunktion von Sloboda (1971) formuliert, mit Ausnahme der Kiefer,
für die die algebraische Differenzenform der Chapman-Richards-Funktion
(Richards 1959) am besten geeignet war. Alternativ wurde für alle Baumarten
außer Eiche ein auf der algebraischen Differenzenform der Hossfeld
IV-Funktion (Hossfeld 1822) basierendes Modell angepasst, das mit 
`hoss = TRUE` ausgewählt werden kann. Es unterscheidet sich vom Sloboda-Modell v.a.
durch einen tlw. etwas geringeren Höhenzuwachs im Extrapolationsbereich
oberhalb des Maximalalters der Ertragstafeln und eine beschleunigte
Höhenentwicklung im unteren (extrapolierten) Altersbereich. Das Sloboda-Modell
zeigt hier zwar eine bessere Anpassung an die Ertragstafelwerte, dafür aber im
sehr jungen Alter (< 15 Jahre) oft ein unplausibel langes Verharren der
Höhenwerte bei annähernd 0 m. Für die Beschreibung der Höhenentwicklung (sehr)
junger Bestände scheint es also nur sehr bedingt geeignet zu sein.

Ihr entscheidender Vorteil liegt darin, 1.) innerhalb des
Bonitäts- und Altersrahmens der Ertragstafeln Mittelhöhen für beliebige
Bonitäten und Alter auszugeben, ohne dass interpoliert werden muss, und 2.)
robuste und biologisch plausible Werte auch im unteren und oberen
Extrapolationsbereich der Bonitäten und Alter bereitzustellen.

Der Vorteil der Bonitierung auf Basis
modellbasierter Bonitätsfächer liegt somit v.a. in der robusten und biologisch
plausiblen Bonitierung auch in den Extrapolationsbereichen des Alters- und
Bonitätsrahmens der Ertragstafeln.

## Hübsche Bestandeshöhenfächer

```{r Mittelhoehenkurven, fig.width=6, fig.height=5}
# Mittelhoehen-Bonitaetsfaecher der Douglasie (Sloboda-Modell) plotten:
df <- expand.grid(art = "dgl", alter = seq(0, 120, by = 1), ekl = 0:4, stringsAsFactors=FALSE)
df$hg <- et_hoehe(df$art, df$alter, df$ekl, bon_typ="relativ", hoehe_typ="mittel", methode="funktional")
matplot(type = "l", unique(df$alter), matrix(df$hg, ncol = 5),
 main = "Bonit\u00e4tsf\u00e4cher Douglasie 
(Bergel 1985, mittl. Ertragsniveau, m\u00e4\u00DFige Df.)",
 xlab = "Alter [a]", ylab = "Hg [m]", lty = 1, lwd = 2, col = "purple")
# Originale ET-Werte einzeichnen:
df <- expand.grid(art = "dgl", alter = seq(20, 100, by = 5), ekl = 1:3, stringsAsFactors=FALSE)
points(t(mapply(et_tafel, df$art, df$alter, df$ekl)[c("Alter", "Hg"),]), cex = 1.2, lwd = 2)
legend("bottomright", inset = 0.03, bty = "n",
 legend = c("ET-Werte", "Modell"),
 col = c("black", "purple"), pch = c(1, NA), lwd = 2, lty = c(NA, 1))
```


```{r Spitzenhoehenkurven, fig.width=6, fig.height=5}

# Spitzenhoehen-Bonitaetsfaecher der Douglasie (Sloboda-Modell) plotten:
df <- expand.grid(art = "dgl", alter = seq(0, 120, by = 1), ekl = 0:4, stringsAsFactors=FALSE)
df$h100 <- et_hoehe(df$art, df$alter, df$ekl, bon_typ="relativ", hoehe_typ="ober", methode="funktional")
matplot(type = "l", unique(df$alter), matrix(df$h100, ncol = 5),
 main = "Bonit\u00e4tsf\u00e4cher Douglasie
  (Bergel 1985, mittl. Ertragsniveau, m\u00e4\u00DFige Df.)",
 xlab = "Alter [a]", ylab = "H100 [m]", lty = 1, lwd = 2, col = "purple")
# Spitzenhoehen-Bonitaetsfaecher (Hossfeld-Modell) einzeichnen:
df$h100.hoss <- et_hoehe(df$art, df$alter, df$ekl, hoss = TRUE, bon_typ="relativ", hoehe_typ="ober", methode="funktional")
matlines(unique(df$alter), matrix(df$h100.hoss, ncol = 5), lty = 2, lwd = 2, col = "purple")
# Originale ET-Werte einzeichnen:
df <- expand.grid(art = "dgl", alter = seq(20, 100, by = 5), ekl = 1:3, stringsAsFactors=FALSE)
points(t(mapply(et_tafel, df$art, df$alter, df$ekl)[c("Alter", "H100"),]), cex = 1.2, lwd = 2)
legend("bottomright", inset = 0.03, bty = "n",
 legend = c("ET-Werte", "Sloboda-Modell", "Hossfeld-Modell"),
 col = c("black", "purple", "purple"), pch = c(1, NA, NA), lwd = 2, lty = c(NA, 1, 2))

```



## Referenzen
Albert M., Nagel J., Schmidt M., Nagel R.-V., Spellmann H. (2021): Eine neue
  Generation von Ertragstafeln für Eiche, Buche, Fichte, Douglasie und Kiefer
  [Datensatz]. Version 1.0. Zenodo. https://doi.org/10.5281/zenodo.6343906
  
Hossfeld J.W. (1822): Mathematik für Forstmänner, Ökonomen und Cameralisten. 
  Bd. 4, Gotha

Richards F.J. (1959): A flexible growth function for empirical use.
  Journal of Experimental Botany (10) 2: 290-301.

Schober R. (1995): Ertragstafeln wichtiger Baumarten. 4. Aufl., 
  J. D. Sauerländer’s Verlag, Frankfurt a.M., 166 S.

Sloboda B. (1971): Darstellung von Wachstumsprozessen mit Hilfe von 
  Differentialgleichungen erster Ordnung. Mitt. d. Baden-Württembergischen 
  Forstl. Versuchs- und Forschungsanstalt, Heft 32, Freiburg, 109 S.
